臺灣嘉義地方法院民事判決
111年度嘉簡字第230號
原      告  誠富資管有限公司

法定代理人  鍾舒涵  


訴訟代理人  詹忠霖律師
被      告  伯捷汽車租賃股份有限公司

法定代理人  陳明月  

訴訟代理人  歐鴻輝  
上列當事人間返還不當得利事件，本院於民國111年5月9日言詞
辯論終結，判決如下：
　　主  文
原告之訴及假執行之聲請均駁回。
訴訟費用由原告負擔。
    事實及理由
一、原告主張：
　㈠原告於民國109年間向被告承租車輛並訂有車輛租賃契約書，
    租賃期間自109年12月2日起至112年12月1日止，租金、利息
    、保險金及相關稅金等由原告分36期給付，原告因故於111
    年1月間向被告為終止租賃契約之意思表示，亦向被告表示
    欲將系爭承租權轉予笫三人，然被告提出解約結清明細，要
    求原告需先一次給付新臺幣（下同）1,290,785元始得終止
    ，原告多次要求被告提出該金額之計算方式及扣款法源依據
    ，均未獲明確詳細回應，經雙方磋商後，於111年1月20日以
    128萬元（下稱系爭尾款）結清餘款。嗣經原告多次請求，
    被告始於同年2月22日提出租賃費用明細表（下稱系爭明細
    表），而原告於解約前已支付至第14期，於核對系爭明細表
    第15期至36期中，被告應返還不當得利之部分，茲分述如下
    ：
　1.保險費92,268元：依系爭明細表顯示，原告已支付之系爭尾
    款中，保險金額僅包含第二年保險退費10,245元及第三年保
    險退費50,325元，尚有不當得利31,698元。
　2.管銷成本39,688元：被告多收15期至36期之管銷成本39,688
    元（計算式：1804元×22期=39,688元）。
　3.每期利息73,120元：被告多收15期至36期之利息共計73,120
    元。
　㈡以上合計144,506元（計算式：31,698＋39,688＋73,120=144,5
    06元）。被告對第15期至36期之管銷成本、利息及保險費差
    價，原按兩造間汽車租賃契約有合法占有之法律上原因，嗣
    後雙方既已提前終止契約，則該法律上之原因已不存在，原
    告依民法第179條之規定，自得向被告請求返還等語，並聲
    明：1.被告應給付原告144,506元及自起訴狀繕本送達翌日
    起至清償日止，按年利率百分之5計算之利息。2.願供擔保
    請准宣告假執行。
二、被告則以：
  ㈠被告所提解約結清明細上之金額僅係被告要與原告協議終止
    契約時所試算之金額，並非兩造依車輛租賃契約約定承租人
    提前終止時原告依約應清償金額之正確算法。如依兩造租賃
    契約第10條C項約定：「租賃期間内，倘承租人要提前終止
    契約時，承租人同意賠償出租人以至當期未折減殘值與當時
    出售價值差額為計算之解約折舊補償金」。租賃車輛須由原
    告交還被告，原告須賠償被告車輛在終止契約前之全部折舊
    金額，而原告向被告承租之車輛為為西元2018年出廠之日本
    豐田牌（TOYOTA)艾發德廂旅車第2代車款，該車款係被告於
    109年出租原告前以2,568,500元購買，該年出廠之同款車輛
    之目前中古車價為190萬元，故原告終止契約時，應賠償被
    告約668,500元並將車輛交還被告，始能取回未到期之支票
    。
  ㈡本件原告要求終止契約係欲買斷承租車輛所有權後轉賣他人
    ，兩造為迅速解決，才用協議方式定一個雙方接受之金額，
    除保證金不返還外，由原告再給付兩造同意之金額給被告作
    為和解方式，被告為求方便才以解約結清明細之金額與原告
    議價，議價後以原告再給付被告128萬元成交，是原告再給
    付被告128萬元係被告終止契約後，原告重新取得承租車輛
    所有權，雙方新約定之價格，與原租賃契約約定應結算之算
    法及條件無關。系爭明細表僅為内部試算之參考而已，即便
    被告有把未到期之利息算入或扣減保費之金額有誤等等，亦
    非被告存有任何不當得利可言。如原告不欲依雙方決定且同
    意之價格條件再給付被告128萬元買斷承租車輛，原告可將
    車輛取回返還被告，兩造另依原租賃契約第10條C項約定之
    條件由原告給付車輛承租期間之折舊金額。
  ㈢以上等語抗辯，並聲明：1.原告之訴駁回。2.如受不利益判
    決，被告願供擔保，請准免為假執行。
三、本院之判斷：
　㈠無法律上之原因而受利益，致他人受損害者，應返還其利益
    。雖有法律上之原因，而其後已不存在者，亦同，民法第17
    9條定有明文。又和解契約成立後，應依該和解契約創設之
    法律關係以定當事人間之債權及債務關係。至於和解成立以
    前之法律關係如何，概置不問（最高法院72年度台上字第94
    0號裁判要旨參照）。另稱和解者，謂當事人約定，互相讓
    步，以終止爭執或防止爭執發生之契約；和解有使當事人所
    拋棄之權利消滅及使當事人取得和解契約所訂明權利之效力
    ，民法第736條、第737條定有明文。是和解原由雙方互相讓
    步而成立，當事人得依據和解契約約定行使權利，不得再為
    相反之主張，和解之後任何一方所受之不利益或所得利益，
    均屬讓步之結果，受利益之一方保有該利益，乃本於和解契
    約之法律基礎，自不生無法律上原因之不當得利問題。
　㈡經查，原告主張其於109年間向被告承租車輛並訂有車輛租賃
    契約書，嗣原告因故提前向被告為終止租賃契約，經兩造磋
    商後，以128萬結清尾款，並指定將承租車輛過戶第三人等
    情，業據原告提出車輛租賃契約書為證（見本院卷第11頁）
    ，且為被告所是認（見本院卷第60頁），堪認為真實。
　㈢參之原告為提前終止租賃契約並指定將原承租車輛過戶第三
    人而與被告磋商並約定以128萬元結清尾款，此既為兩造互
    相讓步之契約，自具有和解契約之性質，而有拘束雙方當事
    人之效力，就此原告即不得再為相反之主張，且兩造於前開
    和解後，任何一方所受之不利益或所得利益，均屬讓步之結
    果，受利益之一方保有該利益，乃本於和解契約之法律基礎
    ，當無法律上原因之不當得利問題。
　㈣至於原告主張：系爭明細表中被告應退還之金額計算有誤，
    屬不當得利，應返還原告等語，惟據被告否認並抗辯如上。
    觀之原告所提被告出具之解約結清明細（見本院卷第13頁）
    ，其內容尚記載「此清償未含其他欠費」，可見其上所載客
    戶清償金額，顯然非原告提前終止租賃契約後之被告欲請求
    原告清償之最終金額。另外，系爭明細表所載原告承租車輛
    之本金、利息、保險費、稅金、管銷成本等列表（見本院卷
    第15頁），也僅是被告內部文件而已。而原告除在本件訴訟
    中並未舉證兩造前開以128萬元為結清尾款之和解過程中曾
    【明確】約定被告應就「剩餘保險費、剩餘稅金、剩餘管銷
    成本、剩餘利息」等金額均應全數退還外，原告也未主張上
    開和解契約曾遭合法撤銷或有何無效之事由存在。因此，兩
    造前開和解契約既屬合法且有效成立，縱原告受有不利益之
    情形，惟此乃雙方讓步之結果，亦係和解契約之效力，原告
    自不得【事後】再持系爭明細表主張其受有不利益之結果而
    翻異前開和解契約之約定。原告前開主張，難認可採。
四、綜上所述，原告本於終止契約後之不當得利法律關係，請求
    被告返還144,506元，及自起訴狀繕本送達翌日起至清償日
    止，按年利率百分之5計算之利息，即非有據，應予駁回。
    又原告既受敗訴之判決，其假執行之聲請，因訴之駁回而失
    所依據，不予准許。
五、本件事證已臻明確，兩造其餘之攻擊或防禦方法，經本院斟
    酌後，認為不足以影響本判決之結果，自無逐一詳予論駁之
    必要，附此敘明。
六、訴訟費用負擔之依據：民事訴訟法第78條。
中　　華　　民　　國　　111 　年　　5 　　月　　23　　日
                  臺灣嘉義地方法院嘉義簡易庭
                                  法官　周欣怡
以上正本係照原本作成。
如對本判決上訴，須於判決送達後20日內向本庭（嘉義市文化路
308之1號）提出上訴狀（均須按他造當事人之人數附繕本）。如
委任律師提起上訴者，應一併繳納上訴審裁判費。
中　　華　　民　　國　　111 　年　　5 　　月　　23　　日
                                  書記官　葉芳如